【裁判字號】    99,上易,293
【裁判日期】    990615
【裁判案由】    業務過失重傷害
【裁判全文】
臺灣高等法院高雄分院刑事判決         99年度上易字第293號
上  訴  人  臺灣屏東地方法院檢察署檢察官
上  訴  人
即  被  告  丙○○
選任辯護人  蔡進清律師
上列上訴人因被告業務過失重傷害案件，不服臺灣屏東地方法院
98年度易字第513 號中華民國98年12月21日第一審判決（起訴案
號：臺灣屏東地方法院檢察署97年度續偵字第67號），提起上訴
，本院判決如下：
    主  文
上訴駁回。
    事  實
一、丙○○係址設屏東縣萬巒鄉○○路37之8 號私立靜園老人養
    護中心（以下稱靜園養護中心）負責人，為從事業務之人。
    詎其明知養護中心B 區第3 床之護欄已經毀損，無法順利拉
    起，而失防止甲○○摔落床下之作用，且應注意只須僱工加
    以修護護欄或為甲○○更換有安全護欄設施之床具即可妥善
    照顧甲○○，依當時情形，亦無不能注意之情事，竟疏忽怠
    於修護護欄或更換床具，嗣於民國96年12月10日上午8 時20
    分許，甲○○躺在該床，因該床護欄故障未拉起，致其翻身
    或下床時，不慎從床上摔落地面，而受有頭部外傷併雙側硬
    腦膜下出血之重大難以治療之傷害。
二、案經指定代行告訴人乙○○訴由屏東縣政府警察局內埔分局
    報告台灣屏東地方法院檢察署檢察官偵查起訴。
    理  由
壹、程序方面：
    按被告以外之人於審判外之言詞或書面陳述，除法律有規定
    者外，不得作為證據；又被告以外之人於審判外之陳述，雖
    不符前4 條之規定，而經當事人於審判程序同意作為證據，
    法院審酌該言詞陳述或書面陳述作成時之情況，認為適當者
    ，亦得為證據。當事人、代理人或辯護人於法院調查證據時
    ，知有第159 條第1 項不得為證據之情形，而未於言詞辯論
    終結前聲明異議者，視為有前項之同意，刑事訴訟法第159
    條第1 項、第159 條之5 分別定有明文。立法意旨在於傳聞
    證據未經當事人之反對詰問得以核實，原則上先予排除。惟
    若當事人已放棄反對詰問權，於審判程序中表明同意該等傳
    聞證據可作為證據；或於言前辯論終結前未聲明異議，基於
    尊重當事人對傳聞證據之處分權，及證據資料愈豐富，愈有
    助於真實發見之理念，且強化言詞辯論主義，使訴訟程序得
    以順暢進行，上開傳聞證據亦均具有證據能力。本件卷附署
    立屏東醫院（以下稱屏東醫院）97年8 月29日之診斷證明書
    1 紙，除據被告丙○○於本院審理時明示不爭執其證據能力
    外，茲依其性質乃執行醫療業務之人於執行業務時所製作之
    證明文書，依現有卷證無證據可認有何詐偽、虛飾情事，無
    刑事訴訟法第159 條之4 第2 款所稱顯不可信之特別情況，
    應認有證據能力。另卷附再議狀所附之被害人照片係以機械
    方式留存之影像，非經人之觀察、記憶輾轉呈現所得，非具
    供述證據之性質，無「傳聞證據排除法則」適用，復無證據
    可認有何偽造、變造或違法取得情事，並與公訴意旨指述之
    事實有關聯性，應認有證據能力。此外，被告對於國軍高雄
    總醫院（以下稱國軍高雄醫院）97年2 月29日函文、屏東醫
    院98年5 月27日屏醫病歷字第0980002568函、病歷及急診護
    理記錄、97年8 月19日屏醫病歷字第0970004060號函、98年
    9 月17日屏醫病歷字第0980004658號函及警訊及偵查中之供
    述均表示無意見。依上開規定，視為當事人同意作為證據，
    本院復斟酌該等證據並非違法取得，亦無證明力明顯過低之
    情形，以之作為證據，應屬適當。是該等證據均得為本件裁
    判基礎之證據資料，而具證據能力。
貳、實體方面：
一、訊據上訴人即被告丙○○固坦承係靜園養護中心之負責人，
    且甲○○床上之護欄已損壞，但還未修理之事實，惟矢口否
    認有何過失犯行，辯稱：「甲○○當時是從所坐的輪椅上摔
    倒受傷的，且我沒有實際經營，全部都由我妻子即院長廖素
    媛在負責」云云。
二、經查：
（一）被害人甲○○因本件摔落床下前即無自主行動能力，業據
      屏東醫院97年8 月19日屏醫病歷字第0970004060號函（見
      原審卷第61頁）、98年9 月17日屏醫病歷字第0980004658
      號函（見原審卷第67頁），核與證人張林肅珍於原審到庭
      具結證稱：甲○○摔倒前坐輪椅都需要裡面的看護幫忙把
      他從床上扶起來到輪椅上，且需要人家把他扶下床，無法
      自己下床等語（原審卷第95頁) ，及證人廖作仁於原審具
      結證稱：沒有看過甲○○自己上下輪椅等語（原審卷第99
      頁）相符，足認被害人於案發前已無自主行動能力之事實
      ，應可採信。又證人靜園養護中心之員工黃淑悅於原審亦
      證稱：我早上去班的時候，當時甲○○躺在床上，我有看
      一下，接下來我就開始去幫老人洗澡，隨後事情就發生了
      ，我去幫其他老人洗澡時，甲○○還躺在床上，我聽到碰
      一聲，我過來時，甲○○已經躺在床下等語（原審卷第38
      -39 頁），核與屏東醫院5 月27日屏醫病歷字第09800025
      68函內之甲○○入院護理評估與病史記錄之主訴或求醫由
      及護理記錄中均明載：「今早安養院從床上不慎跌倒」等
      語相符，足認被害人甲○○係從其床上摔落地上之事實應
      可採信。至於證人廖素媛係靜園養護中心之執行事務負責
      人，其於原審及偵查中；及證人黃淑悅於偵查中及原審審
      理時所證稱之甲○○可自行上下床之證言，與上開事證不
      符，尚無足採。
（二）本件被告丙○○知悉被害人甲○○床邊護欄已損壞之事實
      ，業據證人廖素媛證述明確（原審卷第47、48頁），亦為
      被告自始供承在卷，按被告所經營之靜園養護中心與被害
      人甲○○間因長期照顧而存在養護契約，受照顧之被害人
      有支付養護費用之義務，而被告之靜園養護中心負有提供
      生活照顧及養護之義務，此有內政部97年5 月20日函示1
      紙、委託契約書1 份在卷可參（見97年度偵字第404 號卷
      第86頁、警卷第24頁），是被告依前開契約及其職務，對
      於已無自主行動力之被害人自負有生活照顧及安全保護之
      義務。被告身為靜園養護中心之負責人，依其智識能力，
      明知受照護之老人床邊之護欄對於已無自主行動力之受照
      護人具有安全保護之重要性，可防止受照護之老人自床上
      摔落至地面，且已接獲廖素媛告知被害人所使用之床具之
      護欄損壞無法使用之事實，而依當時之情況，亦無不能修
      護護欄或更換其他床具之情形，竟置之不理，容認被照護
      之被害人甲○○自床上摔落，足見被告有違背契約規定而
      未盡其注意照護受收容人之義務。次按，安養中心對於所
      收容之老人於臨床上如何照護一節，雖屬個案醫療專業判
      斷事項，並無主管機關所訂標準作業程序，但被告明知被
      害人係一患有躁鬱症之老人，身體狀況不佳（警卷第9 頁
      ），則安養中心對於所提供之床具本應配備適當之護欄設
      備以防範受照護人之因故摔落受傷，又倘被告能即時僱工
      將被害人床邊護欄修復或為其換床，即可避免本件被害人
      自床上摔落之意外發生，是其當時能注意且無不能注意之
      情事，竟疏未注意及此，未立即採取避免傷害結果發生之
      措施而容任之，以致發生了本件甲○○自床上摔落於地因
      而受傷之結果，被告有應注意能注意而不注意之過失，要
      無疑義。次按「於其他身體或健康，有重大不治或難治之
      傷害者」，為重傷害，刑法第10條第4 項第6 款定有明文
      。查被害人甲○○因上開摔落床下受有頭部外傷併雙側硬
      腦膜下出血，並接受左側顱腦手術，有國軍高雄醫院之診
      斷證明書附卷可憑（見上開偵查卷第21頁），其傷勢已屬
      重大難治之傷害，有國軍高雄醫院97年2 月29日函1 紙在
      卷可參（見上開偵卷第32頁) ，足見被害人甲○○所受傷
      害，已屬於重大難治之重傷害無疑。又上開護欄係因被害
      人甲○○以手搖晃而損壞之事實，雖據證人張林肅珍證稱
      在卷（原審卷第95頁），然被害人縱亦有自行搖壞護欄之
      過失，惟此並未能解免被告之過失責任。此外，被害人甲
      ○○所受之傷害既因被告之過失行為所致，二者復有相當
      因果關係，本件事證明確，被告犯行，應可認定。
三、按刑法所謂之業務，係指以反覆同種類行為為目的之社會活
    動而言，最高法院69年臺上字第4047號著有判例，被告係靜
    園養護中心之負責人，經營老人照護之業務，為從事業務之
    人甚明。故核被告丙○○所為，係犯刑法第284 條第2 項後
    段之業務過失致重傷罪。
四、原審認被告罪證明確，因而適用刑法第284 條第2 項後段、
    第41條第1 項前段等規定，並審酌被告已逾30年均無任何犯
    罪前科，素行可稱良好，有臺灣高等法院被告前案紀錄表可
    考、智識程度、生活狀況、被害人所受之傷勢，並兼衡本件
    被告之過失程度非重，及尚未與被害人家屬達成民事和解、
    犯後態度等一切情狀，量處拘役50日，並諭知如易科罰金，
    以新臺幣1 千元折算1 日。核其認事用法，尚無違誤，量刑
    亦甚允洽。被告上訴意旨略以：其對被害人實施照護攸關事
    項均按規定行事，措施並無不當，原審認定其有業務上過失
    ，尚嫌速斷云云；公訴人上訴意旨略以：被告自警詢、偵查
    迄審理時，均矢口否認有業務過失犯行，且犯罪後未與被害
    人家屬達成和解，原審量刑過輕，不足收儆懲之效，難謂公
    允，原判決就論斷被告責任程度所據事證，未能深入釐清，
    亦有未洽云云。惟查：本院認定被告未替被害人提供適當安
    全之床具暨護欄安全設施，因認被告有上開過失，已如前述
    ，要難容由公訴人再行爭執。另按量刑之輕重，係屬事實審
    法院得依職權自由裁量之事項，苟已斟酌刑法第57條各款所
    列情狀，而未逾越法定刑度，不得遽指為違法。查原判決就
    被告犯罪情節，已在事實欄明白認定及於理由欄詳加論斷，
    並敘明審酌被告之品行、智識程度、生活狀況、犯罪手段及
    所生危害等一切情狀，量處拘役50日，並諭知如易科罰金以
    新臺幣1 千元折算1 日，就刑罰裁量職權之行使，並未逾越
    法律規定之範圍，且量處上開刑期，尚無濫用權限之情形，
    自屬適法。被告提起上訴，辯稱並無過失，委無足取，公訴
    人上訴意旨，指摘原判決量刑過輕，且未釐清被告過失責任
    程度云云，亦屬空言，兩造上訴，均為無理由，應予以駁回
    。
據上論斷，應依刑事訴訟法第368條，判決如主文。
本案經檢察官鄭銘謙到庭執行職務。
中    華    民    國    99    年    6     月    15    日
                  刑事第六庭    審判長法  官  王憲義
                                      法  官  邱永貴
                                      法  官  簡志瑩
以上正本證明與原本無異。
不得上訴。
中    華    民    國    99    年    6     月    15    日
                                      書記官  吳新貞
附錄本判決論罪科刑法條：
中華民國刑法第284條
因過失傷害人者，處6 月以下有期徒刑、拘役或5 百元以下罰金
。致重傷者，處1 年以下有期徒刑、拘役或5 百元以下罰金。
從事業務之人，因業務上之過失傷害人者，處1 年以下有期徒刑
、拘役或1 千元以下罰金。致重傷者，處3 年以下有期徒刑、拘
役或2 千元以下罰金。

司法院資訊處製作；財團法人民間司法改革基金會備份。
